高雄高等行政法院判決
110年度訴字第379號
民國110年12月21日辯論終結
原      告  李冠逸                                     
被      告  勞動部勞工保險局

代  表  人  鄧明斌            
訴訟代理人  劉月萍            
上列當事人間勞工保險條例事件，原告不服勞動部中華民國110
年9月11日勞動法訴一字第1100011677號訴願決定，提起行政訴
訟，本院判決如下︰
　　主  文
一、原告之訴駁回。
二、訴訟費用由原告負擔。
　　事實及理由
一、爭訟概要:
　　原告為高雄市旅遊服務人員職業工會之勞工保險被保險人，
    以其頸椎椎間盤突出併神經壓迫，於民國109年10月21日經
    高雄市立大同醫院（下稱大同醫院）診斷為永久失能，而於
    109年10月23日向被告申請勞工保險職業傷害失能給付。案
    經被告以原告失能程度未達勞工保險失能給付標準（下稱失
    能給付標準），乃以110年1月14日保職失字第11060011280
    號函（下稱原處分）核定所請不予給付。原告不服，申請審
    議，經勞動部以110年5月14日勞動法爭字第1100005213號審
    定書駁回審議；原告仍不服，提起訴願，亦遭決定駁回，遂
    提起本件行政訴訟。
二、原告起訴主張及聲明︰
 (一)主張要旨︰
　1、原處分、爭議審定及訴願決定雖以「脊椎椎間盤壓迫神經
     症狀，可經由復健或手術改善，尚不符永久失能」為由認
     定不予給付，惟原告受傷時間為106年3月6日，距離大同醫
     院109年10月21日開立失能診斷書（下稱系爭失能診斷書）
     已歷經3年7個月，原告亦歷經多次復健，迄今仍未改善痠
     麻痛、上肢無力等症狀。又爭議審定及訴願決定僅以特約
     專科醫師醫理見解，即認定原告所受之傷勢可經由復健或
     手術改善，惟失能給付標準附表失能種類第2項「神經」之
     失能審核基準第1條、第10條及第11條等規定，並未規範失
     能申請必須經過手術後才可認定。
　2、原告受傷後於大同醫院神經外科持續門診追蹤治療，並經
     該院醫師開具系爭失能診斷書，依系爭失能診斷書所載，
     原告上肢肌力為4分，工作能力經醫師評估皆有受到影響。
     原告係因「頸椎第五/六節滑脫，第六/七節椎間盤突出」
     壓迫神經，致上肢痠麻疼痛、無力等狀況，並非上肢生理
     運動範圍關節角度問題，故上述傷勢影響原告勞動能力與
     影響日常生活、社會生活活動狀態，應按失能給付標準附
     表失能種類第2項「神經」之失能審核基準第1條、第10條
     及第11條等規定審核。然被告僅以同表「上肢機能失能」
     肢關節「喪失機能」或「顯著運動失能」之規定逕行審核
     ，並未綜合原告全部症狀。
  3、原告之治療醫療院所包含興盛診所、高雄榮民總醫院、健
     宏診所、大同醫院共4家，然被告審核時僅以大同醫院之病
     歷資料為憑，特約專科醫師並未就原告所有就診治療醫療
     院所之病歷資料進行審核，顯然違反行政程序法第36條規
     定。故原告依上述失能給付標準附表之審核規定，應符合
     失能等級第13等級或第7等級。
(二)聲明︰
 1、訴願決定、爭議審定及原處分均撤銷。
 2、被告對於原告109年10月23日申請，應作成准予核付90日或6
    60日職業傷害失能給付共計新臺幣（下同）71,397元或523,
    578元之行政處分。
三、被告答辯及聲明︰
(一)答辯要旨︰
 1、被保險人之失能症狀及程度常涉醫理專業，非被告或勞動部
    之一般承辦人員所能逕予認定，故被告審查被保險人之失能
    程度及等級時，非僅以勞工保險失能診斷書之記載為唯一認
    定準據，遇有醫理上之疑義時，被告得依職權調閱相關病歷
    （含相關檢查報告），送請特約專科醫師提供醫理見解為審
    核之參據，此為勞工保險條例第28條及同條例施行細則第6
    條第2項定有明文，另有改制前行政院衛生署89年3月17日衛
    署字第89013119號書函說明三意旨可參。本件歷經被告及勞
    動部特約專科醫師依據系爭失能診斷書、相關神經檢查報告
    （含神經傳導檢查及肌電圖檢查）及大同醫院就診病歷資料
    等詳予審查，審認原告肌力為5-，為全關節活動，未達失能
    ，另脊椎椎間盤壓迫之神經症狀，可經由復健或手術改善，
    尚不符永久失能，而被告參酌上開專業醫理見解所為原核定
    並無違法或不當。
 2、原告雖稱其治療醫療院所為興盛診所、高雄榮民總醫院、健
    宏診所、大同醫院等共4家，然被告僅憑大同醫院之病歷資
    料為審查，違反行政程序法第36條規定云云。然依勞工保險
    條例第53條、第54條及失能給付標準附表「神經失能」審核
    等規定，請領失能給付須符合「經治療後，症狀固定，再行
    治療仍不能期待其治療效果，經保險人自設或特約醫院診斷
    為永久失能」之要件；又失能等級認定係以被保險人症狀固
    定，經診斷永久失能當時遺存失能症狀對其永久喪失勞動能
    力、影響日常生活或社會生活活動狀態及需他人扶助之情況
    定其等級，爰此，原告於109年10月21日診斷失能前之歷次
    就診紀錄，並不影響本件失能等級之認定結果。本件係依據
    系爭失能診斷書、客觀神經檢查報告及原告診斷失能時就診
    大同醫院之病歷資料詳予審查，非如原告所稱僅依大同醫院
    病歷審查。
(二)聲明︰原告之訴駁回。
四、爭點︰
　　原告之失能程度，是否符合失能給付標準附表失能種類第2
    項「神經」之第13等級或第7等級？原告請求被告依其申請
    ，作成准予核付90日或660日職業傷害失能給付計71,397元
    或523,578元之行政處分，有無理由？
五、本院的判斷︰
 (一)前提事實︰
　　 如爭訟概要欄所示之事實，有原告109年10月23日申請書（
     原處分卷第1頁）、系爭失能診斷書（原處分卷第5-7頁）
     、原處分（本院卷第21-22頁）、系爭爭議審定（本院卷第
     23-25頁）、訴願決定（本院卷第27-32頁）等附卷可以證
     明，應堪認定。
 (二)原告之失能程度，不符合失能給付標準附表失能種類第2項
     「神經」之第13等級或第7等級。被告否准原告職業傷害失
     能給付之申請，並無違誤。
　1、應適用的法令︰
  (1)勞工保險條例
   ①第28條：「保險人為審核保險給付或勞工保險監理委員會為
     審議爭議案件認有必要者，得向被保險人、受益人、投保
     單位、各該醫院、診所或領有執業執照之醫師、助產士等
     要求提出報告，或調閱各該醫院、診所及投保單位之病歷
     、薪資帳冊、檢查化驗紀錄或放射線診斷攝影片（Ｘ光照片
     ）及其他有關文件，被保險人、受益人、投保單位、各該
     醫院、診所及領有執業執照之醫師或助產士等均不得拒絕
     。」
　 ②第54條第1項：「被保險人遭遇職業傷害或罹患職業病，經
     治療後，症狀固定，再行治療仍不能期待其治療效果，經
     保險人自設或特約醫院診斷為永久失能，並符合失能給付
     標準規定發給一次金者，得按其平均月投保薪資，依規定
     之給付標準，增給50%，請領失能補償費。」
  (2)勞工保險條例施行細則
   ①第6條第2項：「保險人為審核保險給付，得視業務需要委請
     相關科別之醫師或專家協助之。」
　 ②第68條：「（第1項）依本條例第53條或第54條規定請領失
     能給付者，應備下列書件：一、失能給付申請書及給付收
     據。二、失能診斷書。三、經醫學檢查者，附檢查報告及
     相關影像圖片。（第2項）保險人審核失能給付，除得依本
     條例第56條規定指定全民健康保險特約醫院或醫師複檢外
     ，並得通知出具失能診斷書之醫院或診所檢送相關檢查紀
     錄或診療病歷。」
  (3)失能給付標準（依勞工保險條例第54條之1第1項授權訂定
     ）
   ①第2條第2款：「失能種類如下：二、神經。」
   ②第3條：「前條所定失能種類之狀態、等級、審核基準及開
     具診斷書醫療機構層級如附表。」
　 ③附表失能種類第2項神經：第2-4項「中樞神經系統機能遺存
     顯著失能，終身僅能從事輕便工作者」為第7等級。第2-5
     項「神經系統之病變，通常無礙勞動，但由醫學上可證明
     局部遺存頑固神經症狀者」為第13等級。
　 ④失能審核基準1、2、10、11：「一、神經失能等級之審定基
     本原則：須經治療6個月以上，始得認定；如經手術，須最
     後1次手術後6個月以上，始得認定；併存失智症所致之認
     知功能失能適用精神失能審核原則認定。審定時，應綜合
     其全部症狀，對於永久喪失勞動能力與影響日常生活或社
     會生活活動狀態及需他人扶助之情況定其等級。二、審定
     時，須由神經科、神經外科或復健科專科醫師診斷開具失
     能診斷書，但已達植物人狀態，經查證屬實者除外；必要
     時保險人得另行指定精神科或職業醫學科專科醫師會同認
     定。……。十、『外傷後疼痛症候群』失能等級之審定：外傷
     後疼痛症候群：外傷後疼痛之特別形態，因四肢或其他神
     經不完全損傷而生之神經痛，於自然經過仍不消退，由醫
     學上可予證明者，得依下列標準審定其等級：㈠由於腦神經
     及脊髓神經之外傷或其他原因之神經痛，依其疼痛發作頻
     度，疼痛強度與持續時間及疼痛原因之他覺所見，對於疼
     痛影響勞動能力等判定其等級：例如於輕便勞動以外之勞
     動，經常有失能程度之疼痛者：適用第7等級。㈡由於外傷
     引起之神經痛，按前列說明分別按其程度以第7等級、第13
     等級審定之。十一、『脊神經根及週邊神經功能失能』等級
     之審定：原則上準用受失能神經支配之身體各部器官之機
     能失能所定等級，但神經麻痺由於他覺可予證明而無相當
     等級可資適用時，按第13等級審定之。」
 2、得心證理由：
 (1)按勞工保險制度係社會保險之一環，旨在保障勞工生活，促
   進社會安全，此參照勞工保險條例第1條規定之立法目的可明
   。故勞工保險條例所須維護之法益，除保障勞工生活外，尚
   兼有促進社會安全之目的，保險人自應嚴守誠實信用、公平
   正義、比例原則等一般法律原則，以核定保險給付之申請，
   方符立法旨趣。若對於不符合保險給付之申請要件者，擅為
   違法准許，以圖利被保險人或其受益人，不惟牴觸依法行政
   原則，且將陷保險人之財務虧損惡化，導致勞工保險制度無
   從永續營運，危及社會安全，明顯悖離勞工保險條例之立法
   目的，故對於保險給付之申請，應憑據事證核實准駁，方符
   勞工保險之法理，而與社會保險之本質無違。復按「行政機
   關就該管行政程序，應於當事人有利及不利之情形，一律注
   意。」「行政機關應依職權調查證據，不受當事人主張之拘
   束，對當事人有利及不利事項一律注意。」行政程序法第9條
   及第36條分別定有明文，並參酌上述勞工保險條例第28條規
   定，保險人受理勞工保險給付之申請案件，因審核之必要，
   得要求勞工保險條例第28條所定之相關人士提出報告，並調
   閱被保險人之病歷資料予以審查；且為盡職權調查證據之義
   務，遇有醫理上之疑義時，自得囑請具有專業知識之專科醫
   師審查，提供意見以供參酌。另被保險人申請保險給付時，
   所檢具特約醫院出具之失能診斷書，僅係其申領保險給付必
   備要件之一；被告審核是否符合給付標準，非僅以該診斷書
   為唯一依據。又勞工保險條例乃規定經治療後，症狀固定，
   再行治療仍不能期待其治療效果，即以專科醫師診斷為永久
   失能之當日作為該條例第30條所定得請領之日，作為認定該
   傷病事故所致該特定部位失能程度之具體時點。
(2)又據勞工保險條例第54條之1第1項授權訂定失能給付標準之
   立法結構，係以「身體障害狀態」之程度為基準區分失能等
   級，被保險人症狀達於何種失能等級，由保險人即被告基於
   法定職權加以審查認定，並決定是否核發失能給付。此種失
   能等級之審查、認定，涉及醫理專業領域，被告審核失能給
   付之承辦人員均為一般行政人員，而失能給付案件給付與否
   及等級之判定，常涉及專業醫理之判斷，並非被告一般承辦
   人員所能逕行認定。再勞工保險條例施行細則第6條第2項規
   定，保險人為審核保險給付，得視業務需要委請相關科別之
   醫師或專家協助之。其立法目的乃因保險人於改制前依勞工
   保險局組織條例第11條第2項規定得視業務需要聘用兼任醫師
   ，於103年2月17日勞動部勞工保險局組織法施行後，已無聘
   用兼任醫師之法源依據。基於保險人審核各項保險給付，對
   涉有專業醫理領域之案件，尚需委請相關專科醫師提供醫理
   見解，作為被告審查核定之參考，俾有助保險人即被告執行
   法定職務之行政目的，故被告於審核給付案件時，除以被保
   險人或受益人檢附之申請書、失能診斷書等書面資料予以審
   核外，如有必要，亦須另外徵詢專科醫師意見；即被保險人
   申請保險給付時，所檢具特約醫院出具之失能診斷書，僅係
   其申領保險給付必備要件之一，被告審核是否符合給付標準
   ，非僅以該診斷書為唯一依據；即在無法確定失能等級及給
   付與否之前，尚須審酌相關病歷檢查報告、訪查報告及特約
   專科醫師提供之專業意見等，以為審核之依據，然最終審查
   之核定權仍在被告。再者，基於憲政上之權力分立原則，除
   行政機關之決定有逾越權限或濫用權力之情形，行政法院得
   予撤銷外，原則上應尊重其就專業事項之判斷餘地。易言之
   ，若行政機關之判斷無恣意濫用及其他違法情事，自應尊重
   及容許其專業判斷。是行政法院審查行政機關之專業判斷如
   無：(1)出於錯誤之事實認定或錯誤之資訊；(2)有違一般公
   認之價值判斷標準；(3)違反法定之正當程序；(4)作成判斷
   之行政機關，其組織不合法或無判斷權限；(5)出於與事物無
   關之考量，違反禁止不當連結原則；(6)違反法治國家應遵守
   之一般法律原則等事由，即不能認定其有違法之情形（司法
   院釋字第553號解釋理由參照）。　　 　 
(3)原告向被告申請職業傷害失能給付，固據其提出系爭失能診
   斷書為憑。然查，被告因本件申請案向大同醫院調取原告病
   歷資料（原處分卷第29-53頁）顯示，原告因頸椎第3、4第5
   、6第6、7節椎間盤突出，併神經壓迫，於109年6月9日至同
   年月11日住院，經初步診斷為「頸胸椎其他退化性脊椎炎伴
   有脊髓病變」，此有該醫院入、出院病歷摘要附卷（原處分
   卷第37、46頁）可以證明。是原告上述頸椎椎間盤突出，併
   神經壓迫之症狀乃屬退化性病因所造成，尚無證據可證明該
   病因與原告所述其於106年3月6日駕駛大客車發生車禍有關。
   又頸椎椎間盤突出，併神經壓迫之症狀，不論因職業傷害或
   因年齡增長而逐步退化所造成，目前醫學上最常採用的治療
   方式為定期復健（例如：頸部牽引、熱敷、電療或超音波治
   療等），以緩解酸痛麻的症狀，症狀嚴重者則會建議以手術
   方式處理病灶，而達到治療的效果。此觀之大同醫院109年12
   月23日診斷證明書（原處分卷第27頁）所載，原告因頸椎椎
   間盤突出，併神經壓迫之症狀而住院、門診復健，仍未緩解
   症狀，故醫師乃建議原告以手術治療，亦採相同的治療方式
   ，即可證明。因此，原告上述頸椎椎間盤突出，併神經壓迫
   之症狀，除定期復健外，尚非無其他方式可供治療，核與勞
   工保險條例第54條第1項規定「被保險人之職業傷病須經治療
   後，症狀固定，再行治療仍不能期待其治療效果」之要件不
   符。參以原告在此之前，於107年間即曾以前揭事由向被告申
   請失能給付，並提出高雄榮民總醫院107年5月11日失能診斷
   書為證（原處分卷第61-63頁），然遭被告否准其申請確定在
   案，此為兩造所不爭執，復有前案訴願決定書、保險爭議審
   定書附卷（原處分卷第66-75頁）可以證明。又上述失能診斷
   書與系爭失能診斷書（原處分卷第5-7頁）就肢體肌力診斷結
   果，高雄榮民總醫院出具之失能診斷書認定原告除右上肢腕/
   手部位為4之外，其餘皆為5；而系爭失能診斷書雖記載原告
   肢體肌力，上肢為4，下肢為5，然就上肢部分明顯與原告病
   歷之記載不符，依大同醫院前揭病歷記載（原處分卷第36、3
   8、40頁），原告右上肢肌力為5-，其餘左上肢及下肢均為5
   ，足認原告自107年5月11日至109年10月21日，期間四肢肌力
   並無明顯退化。又高雄榮民總醫院出具之失能診斷書認定原
   告失能程度為第2級「輕度失能，無法執行之前所有活動，但
   能照料自己的事情不須協助」，而系爭失能診斷書則認定原
   告失能程度為第1級「除症狀外，無顯著失能，能執行所有日
   常活動」，足見原告兩次失能評估結果，其失能程度已由第2
   級進步為第1級，更加證明原告所謂的職業傷病，並未達到「
   經治療後，症狀固定，再行治療仍不能期待其治療效果」之
   情形，核與勞工保險條例第54條第1項規定「發給失能給付」
   之要件不符。
(4)況且，本件申請案先後經被告及勞動部將系爭失能診斷書、
   相關神經檢查報告（含神經傳導檢查及肌電圖檢查）及病歷
   資料（原處分卷第5-7、25-26、29-53頁）分別送請各該特約
   專科醫師鑑定結果，其中被告特約專科醫師（A06）審查意見
   ：「頸椎C5-6椎間板突出，NCV證明如此脊椎C5-6神經根病變
   ，但肌力依病歷為5-，MRI脊。勞保失能標準要關節活動度減
   少1/3以上，此案肌力5-應仍為全關節活動，不符失能標準。
   」（原處分卷第3頁）。另勞動部特約專科醫師（A03）審查
   意見：「依高雄市立大同醫院失能證明『雙上肢肌力4，終身
   僅能從事輕便工作』依大同醫院病歷申請人自訴，右手麻無力
   已二年，並未提及工傷，依住院病歷雙上肢肌力5-，經保守
   治療而出院並未手術。①其肌力5-並未達失能（失能證明記載
   4）。②脊椎椎間盤壓迫之神經症狀可經由復健、手術改善，
   尚不符永久失能，勞保局不以職災核付為合理。」（訴願卷
   第27頁）。按勞工保險條例第54條及失能給付標準附表「神
   經失能」審核等規定，失能等級認定係以被保險人症狀固定
   ，經診斷永久失能當時遺存失能症狀對其永久喪失勞動能力
   、影響日常生活或社會生活活動狀態及需他人扶助之情況定
   其等級。是以，綜合原告上述病況、勞動能力、日常生活及
   社會生活活動（現從事導遊工作，詳見本院卷第78頁）等現
   況，並經被告委請特約專科醫師整體評估結果，原告脊椎椎
   間盤壓迫之神經症狀可經由復健、手術改善，尚不符永久失
   能，難認原告因神經失能已達永久喪失或減損勞動能力之程
   度，即未符合失能給付標準附表第2-4項「中樞神經系統機能
   遺存顯著失能，終身僅能從事輕便工作者」及第2-5項「神經
   系統之病變，通常無礙勞動，但由醫學上可證明局部遺存頑
   固神經症狀者」之要件。據上，原告上述傷病分別經被告及
   勞動部特約專科醫師進行2次醫理審查，一致審認原告失能部
   位之失能程度不符合失能給付標準附表之請領規定，審查意
   見詳如前述。而依據該等特約專科醫師係以系爭失能診斷書
   、相關神經檢查報告（含神經傳導檢查及肌電圖檢查）、核
   磁共振造影（MRI）及病歷資料，一併為本件全部事實之審查
   基礎，且於審查意見中敘明醫理專業判斷之認定理由，相關
   審查程序未有恣意濫用及其他違法情事。又被告參酌該等特
   約專科醫師審查意見及全卷資料，審認原告失能程度未符合
   失能給付標準附表第2項神經失能之給付標準，以原處分駁回
   原告之申請，其審查程序亦無違法或不當之處，復無違反行
   政程序法第9條及第36條規定之情事。從而，原處分認定原告
   未符合失能給付標準附表失能項目第2-4項第7等級及第2-5項
   第13等級之失能，難謂有恣意、濫用之違法，參照上述說明
   ，本院自應予以尊重。原告主張其傷勢狀況為酸麻、疼痛、
   無力等狀況，並非上肢生理運動範圍關節角度問題，應按神
   經失能審核基準1、10、11規定進行審核云云，縱屬實在，亦
   難為其有利之認定。
六、綜上所述，原處分並無違誤，爭議審定予以駁回、訴願決定
    予以維持，均無不合。原告訴請判決如其聲明所示，為無理
    由，應予駁回。
七、本件為判決基礎之事證已經明確，原告請求將其前後就醫之
    興盛診所、高雄榮民總醫院、健宏診所、大同醫院等所有病
    歷資料，再送第三方醫療院所為鑑定，核無必要；兩造其餘
    攻擊防禦方法及所提訴訟資料，經本院斟酌後均與判決結果
    不生影響，無一一論述之必要。
八、結論︰原告之訴為無理由。　　
中　　華　　民　　國　　111 　 年　　1　　月　　11　　日
             高雄高等行政法院第二庭
                         審判長法官  李　協　明
                               法官  林　韋　岑
                               法官  廖　建　彥
以上正本係照原本作成。
一、如不服本判決，應於送達後20日內，向本院提出上訴狀，其
    未表明上訴理由者，應於提出上訴後20日內向本院補提理由
    書（均須按他造人數附繕本）。未表明上訴理由者，逕以裁
    定駁回。
二、上訴時應委任律師為訴訟代理人，並提出委任書。（行政訴
    訟法第241條之1第1項前段）
三、但符合下列情形者，得例外不委任律師為訴訟代理人。（同
    條第1項但書、第2項）
得不委任律師為訴訟代理人之情形 所  需  要  件 （一）符合右列情形之一者，得不委任律師為訴訟代理人　 1.上訴人或其法定代理人具備律師資格或為教育部審定合格之大學或獨立學院公法學教授、副教授者。 2.稅務行政事件，上訴人或其法定代理人具備會計師資格者。 3.專利行政事件，上訴人或其法定代理人具備專利師資格或依法得為專利代理人者。 （二）非律師具有右列情形之一，經最高行政法院認為適當者，亦得為上訴審訴訟代理人 1.上訴人之配偶、三親等內之血親、二親等內之姻親具備律師資格者。 2.稅務行政事件，具備會計師資格者。 3.專利行政事件，具備專利師資格或依法得為專利代理人者。 4.上訴人為公法人、中央或地方機關、公法上之非法人團體時，其所屬專任人員辦理法制、法務、訴願業務或與訴訟事件相關業務者。 是否符合（一）、（二）之情形，而得為強制律師代理之例外，上訴人應於提起上訴或委任時釋明之，並提出（二）所示關係之釋明文書影本及委任書。  
中　　華　　民　　國　　111 　年　　1 　　月　　11　　日
                              書記官　蔡玫芳